【裁判字號】    95,重上更(一),25
【裁判日期】    970116
【裁判案由】    租佃爭議
【裁判全文】
臺灣高等法院高雄分院民事判決      95年度重上更(一)字第25號
上  訴  人  戊○
訴訟代理人  徐豐明律師
被 上訴 人  丙○○
            丁○○
            乙○○
            己○○○
前列4人共同
訴訟代理人  李慶榮律師
            孫守濂律師
上列當事人間租佃爭議事件，上訴人對於民國92年10月28日臺灣
高雄地方法院92年度重訴字第286 號第一審判決提起上訴，經最
高法院第1 次發回更審，本院於97年1 月2 日言詞辯論終結，判
決如下：
    主  文
上訴駁回。
原判決所命應返還之土地，減縮為如附圖所示Ａ部分面積2228平
方公尺。
第二審及發回前第三審訴訟費用由上訴人負擔。
    事實及理由
一、被上訴人主張：上訴人於民國56年與伊父呂再得簽訂耕地三
    七五租約，承租坐落高雄縣鳥松鄉○○段431 號、地目田、
    面積2294平方公尺土地（重測前為山子腳段140 之5 號）耕
    作，最近一次租期自90年3 月16日起至96年3 月15日止。呂
    再得於91年3 月18日將上開土地贈與予伊，由伊承受出租人
    地位。惟上訴人因舉家移民澳洲，自83年11月間起多次長期
    出境，未能自任耕作，最近一次於89年8 月22日出境，90年
    7 月17日入境，出國10個月又26日，合於未自任耕作之事實
    ，依耕地三七五減租條例第16條之規定，原訂租約無效，出
    租人得收回自行耕種等情。爰求為判決：(一)被上訴人應將坐
    落高雄縣鳥松鄉○○段431 地號、地目田、面積2294平方公
    尺土地返還被上訴人；(二)願供擔保，請准宣告假執行。原審
    判決被上訴人勝訴，上訴人不服，提起上訴，被上訴人於本
    院就原判決所命應返還之土地，減縮為如附圖所示Ａ部分面
    積2228平方公尺（下稱系爭耕地），並聲明駁回上訴人之上
    訴。
二、上訴人則以：伊均係利用耕作空檔出國，出國期間除委請妻
    舅楊振傑幫忙叫工收割外，伊之子林境楠、兄林賢、嫂林吳
    素琴、弟林乾舜等家屬均有幫忙巡田、施肥、除草、噴藥及
    管理等農事，故伊家屬仍為耕作主體，非全部委由楊振傑代
    耕，伊並無不自任耕作情事；又伊於90年7 月17日入境後，
    所有農事即自行為之，且呂再得於90年6 月25日、91年2 月
    28 日 仍收受伊90年上、下期租金，伊並繼續耕作，則原訂
    租約縱有無效之原因，亦應認業經雙方合意於90年下期成立
    另一新租約，伊仍有權在系爭土地上耕作等語，資為抗辯。
    並於本院聲明：(一)原判決廢棄。(二)被上訴人在第一審之訴及
    假執行之聲請均駁回。
三、下列事項為兩造所不爭執，並有土地登記謄本、系爭耕地租
    約、高雄縣鳥松鄉公所函附系爭耕地之租約書影本及換約之
    全部相關資料影本在卷可稽，且經本院赴現場勘驗屬實，製
    有勘驗筆錄、複丈成果圖可按，堪信為真實：
  (一)上訴人自56年起向呂再得承租上開大華段431 號面積2294平
    方公尺土地，並依耕地三七五減租條例規定，每6 年續訂租
    約，上訴人於86年12月11日放棄上開土地如附圖所示Ｂ部分
    面積66平方公尺之耕作權，承租範圍變更為如附圖所示Ａ部
    分面積2228平方公尺，嗣於90年3 月15日租期屆滿，租賃雙
    方未會同申請租約續訂登記，被上訴人亦未申請收回自耕，
    經高雄縣鳥松鄉公所依耕地三七五減租條例第20條規定，逕
    行為租約續訂登記，租期自90年3 月16日起至96年3 月15日
    止。嗣呂再得將系爭耕地贈與被上訴人，於91年3 月18 日
    辦理移轉登記完畢。
  (二)上訴人與其妻楊麗玉於89年8 月22日出境，90年7 月17日入
    境，計出國10個月又26日，橫跨89年下半年及90年上半年等
    二期稻作之耕作期間。
四、兩造爭執之事項：
  (一)被上訴人是否不自任耕作而構成耕地三七五減租條例第16條
    第2 項所定原訂租約無效之原因？
  (二)如認原訂租約無效，呂再得是否於90年6 月25日、91年2 月
    28日收取租金而與上訴人間另行成立新租約？
五、被上訴人是否不自任耕作而構成耕地三七五減租條例第16條
    第2項所定原訂租約無效之原因？
  (一)按承租人應自任耕作，承租人違反此項規定時，原訂租約無
    效，耕地三七五減租條例第16條第1 、2 項前段定有明文。
    所謂原訂租約無效，係指原訂租約於承租人有不自任耕作情
    事時，當然向後失其效力，租賃關係因而消滅而言。縱當事
    人依同條例第6 條第1 項、第20條規定續訂租約，亦不能使
    業已無效之原訂租約回復其效力（最高法院95年度台上字第
    1911號判決意旨參照）。又所謂承租人應自任耕作，係指承
    租人應以承租之土地供自己從事耕作之用而言；所謂耕作，
    係指就作物為種植、採收、澆水、施肥、除草、噴藥及管理
    等農事，而為耕作之主體而言（最高法院84年度台上字第75
    1 號判決）；又承租人自任耕作，固應包括其家屬在內（最
    高法院71年台上字第2471號判例要旨參照），及所謂「自任
    耕作」，解釋上，並非播種、施肥、去草、除蟲、採收等等
    農作過程，悉須由承租人躬自為之，苟將農作過程之一部分
    交與他人操作，而本身仍總理其事者，固不違自耕之本旨（
    最高法院85年度台上字第423 號判決參照）。惟依耕地三七
    五減租條例第16條規定，承租人應自任耕作，從而承租人不
    得將全部作業委託他人代耕。故承租人如未親自耕作而遷移
    他地，甚或遠居國外，致事實上已無從綜理種植、採收、澆
    水、施肥、除草、噴藥及管理等農事，而將全部作業委由他
    人代耕，仍不能成為耕作主體，已失其佃農應受立法保障之
    必要，即合於「不自任耕作」之要件。
  (二)查上訴人與妻楊麗玉均自89年8 月22日出境，至90年7 月17
    日始入境，出國期間長達10個月又26日，橫跨89年7 月起至
    12月及90年1 月起至7 月間（含本件系爭耕地租約最近1 次
    自90年3 月16日起）之兩期稻作期間，為上訴人所不爭執，
    並有其入出境記錄可稽，則上訴人事實上已無從親自綜理農
    事，而非耕作之主體。且上訴人於原審就該出國期間之農事
    自承：出國期間只委託妻舅楊振傑一人耕作，在89年12月及
    90年6 月共收成2 次等語，並經楊振傑證述：我都是請人替
    他耕作，收割是與鄰地一起請人來做等語（原審卷169 至17
    1 頁；172 頁）。惟楊振傑與上訴人非設同一戶籍，且僅居
    住同村，事實上未營共同生活，有上訴人全戶戶籍謄本在卷
    可稽，並經上訴人陳明在卷（原審卷第75頁），則楊振傑與
    上訴人並非同居一家之親屬，自非上訴人之家屬，上訴人將
    系爭耕地交予楊振傑耕作，難認上訴人係自任耕作。雖上訴
    人於本院聲請另行訊問證人即上訴人之子林境楠、兄林賢、
    嫂林吳素琴，及弟林乾舜等人，以證明上訴人出國期間，系
    爭耕地同時亦由此證人等家屬參與耕作，合於耕地三七五減
    租條例第16條第1 項承租人自任耕作之規定云云。惟上訴人
    於原審既稱：次子林境楠在某外商鋼鐵公司上班，平常要上
    班，只有假日才會幫忙我處理農事；出國期間只有委託楊振
    傑一人代為耕作，請楊振傑幫忙照顧耕地，收成是麻煩他幫
    忙（原審卷168 、170 頁），及證人楊振傑亦證稱：我都是
    請人替他耕作，收割是與鄰地一起請人來做等語，均未提及
    上訴人出國期間林境楠亦有參與農事，且林境楠既另有專職
    ，又非熟悉農事之人，亦不得以其偶然幫忙，即視為綜理農
    事之耕作主體。另上訴人與林境楠、林賢、林吳素琴或林乾
    舜等人既為近親，渠等如有共同參與耕作之事實，上訴人於
    原審臨訟之時，即無不及提出或難以查明證人身分之情，為
    獲得勝訴，衡情當立即提出該等事實並聲明證人，其竟未為
    之，迨原審敗訴之後，始行主張，復無不能在原審提出之正
    當理由，其嗣在本院為此聲明，核難採為有利之證明，乃不
    予斟酌。從而，上訴人於89年8 月22日至90年7 月17日出國
    期間長達10個月又26日，此橫跨兩期稻作期間，上訴人事實
    上已無從綜理耕作全部作業，其將系爭耕地交予非家屬之妻
    舅楊振傑耕作，顯係將耕作全部作業委由楊振傑為之，其耕
    作主體為楊振傑，並非上訴人，已違反耕地三七五減租條例
    第16條第1 項承租人應自任耕作之規定，難認上訴人為自任
    耕作。上訴人辯以其於89年出國期間，僅委請妻舅楊振傑義
    務幫忙照顧（農作物）而已，並未委由妻舅楊振傑代耕，且
    楊振傑於伊出國期間，僅義務代理伊僱工從事部分農事，未
    為代耕云云，不足採信。被上訴人主張上訴人於89年8 月22
    日至90年7 月17日出國期間不自任耕作，應堪採信。
  (三)又耕地三七五減租條例第20條所謂續訂租約，核係為保障承
    租人之生計，基於法律之強制規定，而為租期之更新與繼續
    ，尚非基於當事人之合意，是在契約之實質上，僅係原耕地
    租賃契約期限之展延，並不影響其契約之同一性。查系爭耕
    地自56年簽訂耕地三七五租約後，固因土地分割、重測、徵
    收或部分耕地放棄耕作權等原因而變更承租範圍（參見本院
    上字卷(一)第81至125 頁鳥松鄉公所函附租約資料），及因出
    租人轉讓土地而變更出租人，然均屬形式上之變更，其經數
    次形式上續訂租約，亦僅係租期之法定展延，其契約之實質
    內容並未經當事人重為約定，依上開說明，應認不影響其租
    約之同一性，而為原租賃契約之繼續。是上訴人於89年8 月
    22日至90年7 月17日出國期間不自任耕作，既屬事實，自應
    構成耕地三七五減租條例第16條第2 項所定原訂租約全部無
    效之原因，則系爭租約已於上訴人不自任耕作時歸於無效，
    不因系爭租約係依同條例第20條規定續訂租約，而使業已無
    效之原訂租約回復其效力。上訴人辯稱耕地租約係6 年換約
    1 次之定期租賃契約，系爭耕地自90年3 月16日起至96年3
    月15日之租約已因強制續訂而有效，被上訴人不得以前期租
    約無效事由主張後期租約無效云云，顯有誤會。至被上訴人
    於原審陳述本件最後一次續約為90年3 月16日起至96年3 月
    15日止，乃指系爭租約係依同條例第20條規定續訂後之租賃
    期間；及被上訴人於本件起訴前之91年7 月26日聲請保全證
    據所提書狀雖記載：「雙方訂有耕地三七五租約迄今，並依
    法向主管機關辦理登記在案，每六年換約一次，租賃關係迄
    今猶存」，然另記載：相對人（指上訴人）既已出國多年，
    長年住在國外，當不可能在國內自任耕作，系爭租約自應歸
    於無效等情（本院上字卷(二)第卷33頁），而系爭租約已因上
    訴人於出國期間未自任耕作而歸於無效，業如前述，可見被
    上訴人所稱租賃關係迄今猶存一節，無非誤認系爭租約經鄉
    公所依耕地三七五減租條例第20條規定逕為續訂登記而仍有
    效存在，上訴人據此抗辯被上訴人已自認系爭租約有效云云
    ，要不足採。
六、呂再得是否於90年6月25日、91年2月28日收取租金而與上訴
    人另行成立新租約？
    按耕地租約無效後，除兩造有另行成立租賃關係之合意外，
    並不因嗣後繼續收租，默示同意承租人居住使用系爭耕地上
    之建物或於原訂租約租期屆滿後換訂租約，而使原已無效之
    租約恢復其效力（最高法院86年度台上字第97號判決意旨參
    照）。次按契約之成立，須有要約與承諾二者意思表示一致
    之事實，始足當之，若無此事實，契約即未合法成立。本件
    系爭耕地租約，因上訴人於出國期間未自任耕作，自該事由
    發生時，已歸於無效，其租賃關係業已消滅。是上訴人與承
    租人呂再得間如欲成立新租約，應經雙方意思表示合致。上
    訴人主張出租人呂再得於90年6 月25日、91年2 月28日有收
    取租金，應認已與伊成立新租約云云，為被上訴人所否認，
    並稱：呂再得於90年3 月15日租期屆滿時，拒絕向鄉公所申
    請續訂租約，自不可能向上訴人收取租金，亦無與上訴人另
    成立新租約之意思等語。上訴人雖舉證人即其姪子甲○○、
    妻楊麗玉，證明其委由甲○○90年6 月25日向呂再得繳付租
    金，及由楊麗玉陪同其於91年2 月28日向呂再得繳付租金之
    事實。惟查呂再得於90年3 月15日租期屆滿後，未會同上訴
    人辦理租約續訂登記，經高雄縣鳥松鄉公所依耕地三七五減
    租條例第20條規定，逕行為租約續訂登記，租期自90年3 月
    16 日 起至96年3 月15日止等情，為兩造所不爭，且證人即
    呂再得之配偶呂鄧白到庭證述：「．．因耕作者已經出國，
    有一位自稱是戊○的姪子拿租金來給我，他說他舅舅戊○去
    國外，現在換他來做，我先生說如果不做就要還給我們」等
    情（原審卷73頁），足證被上訴人主張呂再得於租期屆滿後
    因拒絕續訂租約而未會同上訴人向鄉公所申請租約續訂登記
    ，應屬實情。又呂再得於91年7 月26日聲請保全證據時已具
    狀主張上訴人長年住在國外，不可能在國內自任耕作，系爭
    租約自應歸於無效等情，顯見呂再得應無與上訴人另成立新
    租約之意思。參以上訴人於90年3 月15日租期屆滿時，居住
    在國外，於90年7 月17日始返國，上訴人並未舉證證明其於
    租期屆滿時如何向呂再得為訂立新租約之要約。且依上訴人
    辯稱其於出國期間並無不自任耕作情事，原訂租約亦非無效
    等情，是上訴人既認原訂租約有效，則其於90年6 月25日、
    91 年2月28日自非以另行成立新租約之意思而向呂再得繳付
    租金。從而，縱認呂再得於90年6 月25日、91年2 月28日有
    收取租金之事實，尚不能證明呂再得與上訴人間有另行成立
    新租約之合意。故上訴人抗辯呂再得於90年6 月25日、91年
    2 月28日收取租金而與上訴人另行成立新租約云云，不足取
    信。被上訴人主張呂再得縱有收取租金之事實，亦係主觀上
    不確知上訴人是否確屬不自任耕作而構成原訂租約無效之原
    因，致誤認鄉公所逕行租約續訂登記之「原耕地租約」仍有
    效存在而收受，並非與上訴人另行成立新租約而收取租金等
    語，尚屬可採。
七、綜上所述，被上訴人主張上訴人有耕地三七五減租條例第16
    條第1 項未自任耕作之事實，兩造間耕地租約無效為可採，
    上訴人所辯其並無不自任耕作情事，原訂租約縱有無效之原
    因，亦經租賃雙方合意另行成立新租約云云，為無可取。從
    而，被上訴人請求上訴人返還系爭耕地，即屬正當，應予准
    許。原審判命上訴人返還系爭耕地，並諭知供擔保為條件之
    假執行，並無不合。上訴意旨指摘原判決不當，求予廢棄改
    判，為無理由，應予駁回其上訴。又被上訴人於本院就原判
    決所命應返還之土地，減縮為如附圖所示Ａ部分面積2228平
    方公尺，爰於本判決為如主文所示。至本件事證明確，兩造
    其餘攻擊防禦方法及舉證，於判決結果不生影響，無庸逐一
    論述，附此敘明。
八、據上論結，本件上訴為無理由，依民事訴訟法第449條第1項
    、第78條，判決如主文。
中    華    民    國    97    年      1   月    16    日
                            民事第四庭
                                審判長法官  蔡文貴
                                法      官  黃科瑜
                                法      官  徐文祥
以上正本證明與原本無異。
如對本判決上訴，須於判決送達後20日內向本院提出上訴狀，其
未表明上訴理由者，應於上訴後20日內向本院提出上訴理由書（
均須按他造當事人之人數附繕本）。上訴時應提出委任律師或具
有律師資格之人之委任狀，並依附註條文規定辦理。
中    華    民    國    97    年      1   月    16    日
                                書  記  官  呂素珍
附註：
民事訴訟法第466 條之1 ：
對於第二審判決上訴，上訴人應委任律師為訴訟代理人，但上訴
人或其法定代理人具有律師資格者，不在此限。
上訴人之配偶、三親等內之血親、二親等內之姻親，或上訴人為
法人、中央或地方機關時，其所屬專任人員具有律師資格並經法
院認適當者，亦得為第三審訴訟代理人。
第1 項但書及第2 項情形，應於提起上訴或委任時釋明之。


司法院資訊處製作；財團法人民間司法改革基金會備份。
